臺灣高雄地方法院民事判決　　　　　　　110年度雄訴字第6號
原　　　告　梁麗琴　

被　　　告　梁志慶　
上列當事人間請求返還代繳保險費事件，本院於民國110 年9 月
22日言詞辯論終結，判決如下：
    主      文
原告之訴駁回。
訴訟費用由原告負擔。
    事實及理由
壹、程序方面：按訴狀送達後，原告不得將原訴變更或追加他訴
    ，但擴張或減縮應受判決事項之聲明者，不在此限，民事訴
    訟法第255 條第1 項第3 款定有明文。查本件原告起訴時，
    原主張：㈠被告應給付原告新臺幣（下同）22萬1,422 元，
    及自起訴狀繕本送達翌日起至清償日止，按年息5 ％計算之
    利息；㈡願供擔保，請准宣告假執行（見本院卷第9 頁）。
    嗣於訴訟繫屬中，原告訴之聲明最後變更為：㈠被告應給付
    原告104 萬8,426 元，及起訴狀繕本送達翌日起至清償日止
    ，按年息5 ％計算之利息；㈡願供擔保，請准宣告假執行（
    見本院卷第421 、435 、543 頁）。原告上開所為，核屬擴
    張應受判決事項之聲明，依前揭規定，尚無不合，自應予准
    許。
貳、實體方面：
一、原告主張：兩造為兄妹關係，原告時任保險業務員期間，因
    公司業績需要，經被告同意自民國80年5 月18日起陸續以被
    告及其配偶陳○玉之名義投保多筆保險，部分保險契約受益
    人原約定為原告之子女，並協議由兩造幫對方代為繳納保險
    費，而後分別於96年12月31日、98年1 月15日兩造會同結算
    找補並簽立切結書（下分別稱96年切結書、98年切結書，合
    稱系爭切結書）。詎被告未經原告同意擅自變更保險契約受
    益人為被告之配偶、子女及解除部分保險契約，致原告受有
    損害，經原告依96年切結書、98年切結書內容及會算結果，
    被告尚有如附表所示之差額保費共計126 萬2,344 元（下稱
    系爭款項）未為給付，於扣除原告應給付被告97年度代繳之
    保險費16萬2,269 元及原告重複扣款應退還被告5 萬1,649
    元後，被告尚應給付104 萬8,426 元差額保費予原告，爰依
    系爭切結書契約及無因管理、不當得利之法律關係提起本訴
    ，並聲明：㈠被告應給付原告104 萬8,426 元，及自起訴狀
    繕本送達翌日起至清償日止，按年息百分之5 計算之利息；
    ㈡願供擔保請准宣告得為假執行。
二、被告則以：如附表編號⒈所示原告以被告名義投保之中國人
    壽保險股份有限公司（保單號碼Z0000000000 、00000000）
    103 年度保費17萬0,182 元及如附表編號⒉所示以被告配偶
    陳○玉名義投保之新光人壽保險股份有限公司（保單號碼AA
    NE009140）保費7 萬5,168 元均係由被告繳納。而99年至10
    2 年應給付之差額保費業經兩造完成結算，並經原告於繳費
    明細表簽明確認，其餘系爭款項業於96年切結書、98年切結
    書結算並互為找補。再者，原告主張之系爭款項業經他案審
    結完畢，原告對被告就系爭款項已無任何債權債務關係存在
    等語置辯，並聲明：㈠原告之訴及假執行之聲請均駁回；㈡
    如受不利判決，請准供擔保免為假執行。
三、兩造不爭執事項（見本院卷第156 、332 頁）：
  ㈠兩造有簽立96年切結書及98年切結書（即系爭切結書）。
  ㈡原告分別於99年2 月22日、99年12月17日、101 年1 月17日
    、102 年1 月23日簽立結算收據（結算收據見本院卷第 309
    至315 、347 至353 、473 至477 頁），表示有收受被告所
    交付保險費款項。
  ㈢兩造間前因數張保單、數筆保險費用爭執提起民事訴訟，經
    臺灣高等法院高雄分院分別以105 年度上字第216 號（本院
    104 年度字第900 號）、108 年度上字第102 號（本院 107
    年度訴字第1017號）、108 年度上字第169 號（本院107 年
    度訴字第835 號）、本院107 年度簡上字第169 號（106 年
    度雄簡字第1817號）判決確定（見本院卷第61至140 頁）。
四、得心證之理由：
  ㈠按當事人主張有利於己之事實者，就其事實有舉證之責任。
    但法律別有規定，或依其情形顯失公平者，不在此限，民事
    訴訟法第277 條定有明文；又民事訴訟如係由原告主張權利
    者，應先由原告負舉證之責，若原告先不能舉證，以證實自
    己主張之事實為真實，則被告就其抗辯事實即令不能舉證，
    或其所舉證據尚有疵累，亦應駁回原告之請求。原告所主張
    請求之如附表所示系爭款項均為被告所否認，自應由原告舉
    證證明有代被告繳納該等保費、被告有差額未給付之事實。
  ㈡原告雖主張代被告繳納如附表編號⒈所示103 年度中國人壽
    （含原保誠人壽）保費17萬0,182 元。惟查，觀諸兩造簽立
    之96年切結書已載明「『87年9 月23日甲方（即被告）投
    保保誠人壽000-000000，限期終身壽險100 萬，半年繳1 萬
    7,100 （甲方付），新定期壽險400 萬，半年繳3 萬 7,680
    （乙方〈即原告〉付）』、『87年9 月28日甲方（即被告）
    投保中國人壽Z0000000000 ，登峰終身壽險400 萬，6 萬7,
    991 （甲方付），新定期壽險100 萬，9,720 （乙方付）』
    以上2 張保單是甲方（即被告）購買保誠100 萬、中壽 400
    萬，乙方（即原告）購買保誠400 萬、中壽100 萬。雙方各
    自支付保險費，受益金也各自指定。」等語（見本院卷第13
    、413 頁），顯見兩造於簽立96年切結書時，已約定各自繳
    交如附表編號⒈所示之保誠人壽及中國人壽保費。而原告並
    未提出有代被告繳納該筆保費之證據，縱使被告所提出新光
    銀行存摺內頁，僅見於103 年1 月24日現金存入17萬0, 182
    元，該存摺未見中國人壽（保誠人壽）之扣繳紀錄，然亦尚
    難認原告此部分主張可採。
  ㈢原告又主張代被告配偶陳○玉繳納如附表編號⒉所示之保費
    及保費差額等語。然查，參之兩造所簽立96年切結書記載「
    『84年4 月9 日陳○玉投保台壽Z000000000，200 萬長康
    住院各1,000-（夫妻）』、『90年1 月12日陳○玉投保新光
    人壽25年期ANE00914長樂壽險，100 萬、定期壽險200 萬、
    安康住院HS-10 綜合醫療日額1,000-綜合保障60萬』以上2
    張保單至96年度止，原告代繳納54萬8,755 ＋67萬9,920 總
    計122 萬8,675 及陳○玉86年4 月9 日台壽Z000000000至96
    年度止的紅利25萬4,837-甲方（即被告）都已付清給乙方（
    即原告）了。自97年度起上述2 張保單的保險費理應由陳麗
    玉自行繳納」等情（見本院卷第13、413 頁）、且98年切結
    書亦記載「Ａ『84年4 月9 日陳○玉投保台壽長慶Z0000000
    00000 萬及慶、麗玉長康住院各1,000-』、『90年1 月12日
    陳○玉投保新光人壽25年期ANE00914長樂100 萬定期壽險20
    0 萬、安康住院HS-10 綜合醫療日額1,000-綜合保障60萬』
    以上2 張保單乙方（即原告）至96年度止，代繳納54萬8,
    755 ＋67萬9,920 的保費，總計122 萬8,675 」等語（見本
    院卷第39、417 頁），依系爭切結書，兩造2 次結算陳○玉
    之保費均未計入98年間之保費，且於96年切結書已約定自97
    年度起如附表編號⒉所示保單之保費由陳○玉自行繳納；復
    依被告所提出新光銀行存摺內頁影本（見本院卷第403 頁）
    ，於98年1 月21日確實有代繳保費扣款75,168元（註記：新
    壽ANE00914）之紀錄，足認被告辯稱該筆保費是由其所繳納
    ，並非無稽。至原告主張94年度保費少列580 元部分，兩造
    既已簽立96年切結書、98年切結書結算迄96年度止雙方互為
    代繳保費及計算找補金額，原告並未舉證證明兩造簽立系爭
    切結書時，如何計算所列代為繳納保費、有何漏列該筆保費
    之情形，亦難認原告此部分主張有據。
  ㈣另如附表編號⒊所示保單差額部分，查依96年切結書所記載
    兩造達成之協議「…『80年5 月18日被告投保新光防癌終
    身GC066596，100 萬，一般保障60萬，癌故100 萬』、『81
    年5 月18日被告投保新光防癌終身GD577757，50萬，一般保
    障30萬，癌故50萬』…以上總共6 張保單至96年度止總共保
    障703 萬2,172-。乙方（即原告）並付70萬3,217-的回饋金
    給甲方（即被告）。將來增加的保障都歸屬甲方的受益人，
    乙方的家屬不得有異。並且乙方及其家屬自97年度起要共同
    繼續繳納上述6 張保單的保險費。」（見本院卷第13、 413
    頁）。顯見兩造於96年結算各張保單時，已明確約定如附表
    編號⒊所示保單將來增加之保障都歸屬被告之受益人，是縱
    兩造於投保時有何等約定，實難認原告對於被告嗣於99年間
    罹患癌症（見本院卷第291 頁）後之保險金有何請求權可言
    ；況保險金給付請求權之發生要件，除保險契約有效存在外
    ，尚需保險事故發生，而被告雖罹患癌症，然迄今並未因癌
    症而身故，被告將來是否會發生因癌症身故之保險事故，仍
    屬不確定之事實，尚難認原告此部分請求有理。
  ㈤又如附表編號⒋部分，觀以兩造簽立之98年切結書協議「Ｆ
    乙方（即原告）應支付甲方（即被告）代繳『97年11月18日
    GD577757，5,725-』、『97年10月18日GD577757，970-』、
    『97年9 月18日GD577757，950-』、『台壽97年12月10日Z0
    00000000，3 萬1,823 』的保費3 萬9,468 」，且雙方經核
    算數筆保費款項找補後，最終算得原告應給付被告63萬6,34
    7 元等內容（見本院卷第41、419 頁），堪認被告依雙方詳
    細核算約定受領該筆款項給付非屬無法律上原因。至原告雖
    提出新光銀行97年10月13日35萬2,363 元之存入憑條（見本
    院卷第203 頁）請求被告返還該筆款項，惟原告並未舉證證
    明該筆數年前之匯款有何應返還之原因，尚難認原告此部分
    主張可採。
  ㈥至原告主張如附表編號⒌部分，依卷存原告分別於99年2 月
    22日、99年12月17日、101 年1 月17日、102 年1 月23日簽
    立之結算收據（結算收據見本院卷第309 至315 、347 至35
    3 、473 至477 頁），該等結算收據上列出兩造所繳保費之
    結算明細，其中列有如附表編號⒌所示保單之繳費情形，且
    原告亦自承在收據上面簽名代表有收到錢等語（見本院卷第
    332 頁），顯見上開結算收據係經雙方確認核算之結果，而
    原告並未舉證證明被告有何虛列、應補差額保費之情形，礙
    難逕認原告此部分主張為有理。
  ㈦末按攻擊或防禦方法，除別有規定外，應依訴訟進行之程度
    ，於言詞辯論終結前適當時期提出之；判決除別有規定外，
    應本於當事人之言詞辯論為之，分別於民事訴訟法第196 條
    第1 項及第221 條第1 項定有明文。法院採為裁判基礎之證
    據，必在言詞辯論終結以前提出，並經提示兩造，使當事人
    就該證據及其調查之結果為言詞辯論，使兩造得盡其攻擊防
    禦之能事，始得本於辯論之結果加以斟酌，作為判決基礎之
    資料（最高法院106 年度台上字第2641號判決及104 年度台
    上字第2038號判決可資參照），當事人於言詞辯論終結後始
    提出之攻擊或防禦方法，既未經辯論，法院自不得斟酌而為
    裁判（最高法院109 年度台上字第7 號判決可參）。而本件
    訴訟係於110 年9 月22日言詞辯論終結，原告於110 年9 月
    27日下午4 時10分、110 年10月6 日下午2 時31分分別具狀
    提出陳報狀（見本院卷第669 頁以下），其中先前未曾提出
    過之資料，因係於言詞辯論終結後，始提出之攻擊方法，因
    被告就原告於言詞辯論終結後始提出之新攻擊方法，毫無預
    見，且未有提示予被告辯論、表示意見之機會，揆諸前揭說
    明，本院本不得審酌原告於言詞辯論終結後始提出之新攻擊
    方法，附此敘明。
五、綜合上情，原告依系爭切結書契約及無因管理、不當得利之
    法律關係請求被告給付原告104 萬8,426 元及自起訴狀繕本
    送達翌日起按週年利率5 ％計算之利息，為無理由，應予駁
    回。
六、本件事證已臻明確，兩造其餘主張與攻防方法及所提證據，
    經審酌後認與判決結果不生影響，爰不予逐一論述，併此敘
    明。
七、訴訟費用負擔之依據：民事訴訟法第78條。
中    華    民    國   110    年    10    月    26    日
                  高雄簡易庭  法      官  鄭靜筠
以上正本係照原本作成。
如對本判決上訴，須於判決送達後20日內向本院提出上訴狀。如
委任律師提起上訴者，應一併繳納上訴審裁判費。
中    華    民    國   110    年    10    月    26    日
                              書  記  官  李方云
 
◎附表（原告請求之項目及金額）：
┌──┬────────┬─────────┬───────┬───────┬────┐
│編號│原告請求項目    │請求金額（新臺幣）│保險公司      │保單號碼      │被保險人│
├──┼────────┼─────────┼───────┼───────┼────┤
│ ⒈ │原告代被告繳納10│17萬0,182元       │中國人壽保險股│①Z0000000000 │梁志慶  │
│    │3 年度中國人壽保│                  │份有限公司    │②000-000000（│        │
│    │費              │                  │              │原保誠人壽）  │        │
├──┼────────┼─────────┼───────┼───────┼────┤
│ ⒉ │原告代被告配偶陳│共計7萬5,748元    │新光人壽保險股│AANE009140    │陳麗玉  │
│    │麗玉繳納98年度保│                  │份有限公司    │              │        │
│    │費7 萬5,168 元及│                  │              │              │        │
│    │94年度保費差額58│                  │              │              │        │
│    │0 元            │                  │              │              │        │
├──┼────────┼─────────┼───────┼───────┼────┤
│ ⒊ │被告新光人壽防癌│60萬元            │新光人壽保險股│①AGC0000000  │梁志慶  │
│    │保單差額，一般身│                  │份有限公司    │②AGD0000000  │        │
│    │故理賠金（60萬元│                  │              │              │        │
│    │、30萬元）與癌故│                  │              │              │        │
│    │理賠金（100 萬元│                  │              │              │        │
│    │50萬元）之差額（│                  │              │              │        │
│    │40萬元＋20萬元）│                  │              │              │        │
├──┼────────┼─────────┼───────┼───────┼────┤
│ ⒋ │原告於97年10月13│共計39萬1,831元   │①新光人壽保險│①AGD0000000  │梁志慶  │
│    │日匯給被告35萬2,│                  │股份有限公司  │②Z000000000  │        │
│    │363 元，及98年 1│                  │②台灣人壽保險│              │        │
│    │月15日切結書列載│                  │股份有限公司  │              │        │
│    │之3萬9,468元，被│                  │              │              │        │
│    │告應返還原告    │                  │              │              │        │
├──┼────────┼─────────┼───────┼───────┼────┤
│ ⒌ │被告於99年至 101│共計2萬4,583元    │台灣人壽保險股│①Z000000000  │梁志慶  │
│    │年虛列台灣人壽保│                  │份有限公司    │②Z000000000  │        │
│    │費計1 萬6,014 元│                  │              │              │        │
│    │，及102 年被告應│                  │              │              │        │
│    │補差額保費 8,569│                  │              │              │        │
│    │元，被告應予返還│                  │              │              │        │
├──┼────────┴─────────┴───────┴───────┴────┤
│合計│126 萬2,344 元（扣除原告應給付被告之16萬2,269 元、5 萬1,649 元後，原告請求 104│
│    │萬8,426 元）                                                                  │
└──┴───────────────────────────────────────┘